高雄高等行政法院判決
　　　　　　　　　　　　　　　　　 94年度訴字第00556號
　　　　　　　　　　　　　　　.
原　　　告　甲○○
訴訟代理人　陳惠菊律師
被　　　告　財政部台灣省南區國稅局
代　表　人　乙○○　局長
訴訟代理人　丙○○
上列當事人間因贈與稅事件，原告不服財政部中華民國94年5月
18日台財訴字第09400124740號訴願決定，提起行政訴訟。本院
判決如下：
　　主  文
原告之訴駁回。
訴訟費用由原告負擔。
　　事  實
甲、事實概要：
原告於民國（下同）90年9月18日將其所有台南縣永康市○○段3
98、401及407地號等3筆建地持分各2/90000贈與其子吳當富及吳
當碧，並於同年9月19日辦理贈與稅申報，經被告核定贈與總額
新台幣（下同）641元在案；其子吳當碧亦於90年9月18日將其所
有台南市○○區○○段181-1、181-3及181-5地號等3筆公共設施
保留地持分各1/90000贈與原告，並於同年9月19日辦理贈與稅申
報，經被告核定贈與總額340元在案。嗣同年11月1日原告經由上
開共有土地分割，使其子2人取得上開頂西段398、401及407地號
等3筆建地全部及安東段181-5地號公共設施保留地持分25252/90
000，原告則取得上開安東段181-1（持分全部）、181-3（持分
全部）及181-5（持分64748/90000）地號等3筆公共設施保留地
，原告旋即於同年12月13日又將其分割取得之3筆公共設施保留
地全部贈與其子2人；案經被告清查公共設施保留地贈與稅案件
計畫查獲，以其有假藉免徵贈與稅之土地取巧安排移轉其他應稅
財產情事，乃依遺產及贈與稅法第4條第2項規定，按上開頂西段
398、401及407地號等3筆建地持分各89998/ 90000（扣除已申報
贈與持分各2/90000）公告現值，核定本次贈與總額28,896, 136
元，加計90年度前次核定贈與額28,897,102元，核定90年度贈與
總額57,793,238元，贈與淨額27,896,777元，應納稅額7,51
9,904元。原告不服，申經復查未獲變更，提起訴願亦遭駁回，
遂提起本件訴訟。
乙、兩造聲明：
一、原告聲明：訴願決定及原處分均撤銷。
二、被告聲明：原告之訴駁回。
丙、兩造之爭點：
一、原告主張之理由：
（一）查贈與稅惟有於符合遺產及贈與稅法第4條第2項及第5條
      規定之情形下始應課徵。而稅捐乃是公法人團體為獲收入
      之目的，而對於滿足法律所定給付義務構成要件之人，以
      高權所課徵無對待給付之金錢給付，因此稅法乃是侵害人
      民權利之法律，有關稅捐之核課與徵收，均必須有法律依
      據；亦即國家非根據法律不得核課徵收稅捐，亦不得要求
      人民繳納稅捐，而且僅於具體的經濟生活事件可以被涵攝
      於法律的抽象構成要件前提之下，國家的稅捐債權始可成
      立，此即為稅捐法定主義或租稅法定主義。因此除前開遺
      產及贈與稅法第4條第2項及第5條之規定外，稅捐稽徵機
      關自不得創設任何法律所無之規定，對人民核課贈與稅。
（二）按「各共有人，得自由處分其應有部分。共有物之處分、
      變更、及設定負擔，應得共有人全體之同意。」「各共有
      人，得隨時請求分割共有物。但因物之使用目的不能分割
      或契約訂有不分割之期限者，不在此限。」「共有物之分
      割，依共有人協議之方法行之。分割之方法，不能協議決
      定者，法院得因任何共有人之聲請，命為左列之分配：一
      、以原物分配於各共有人。二、變賣共有物，以價金分配
      於各共有人。以原物為分配時，如共有人中，有不能按其
      應有部分受分配者，得以金錢補償之。」民法第819條、
      第823條、第824條定有明文。又「公共設施保留地因依本
      法第四十九條第一項徵收取得之加成補償，免徵所得稅；
      因繼承或因配偶、直系血親間之贈與而移轉者，免徵遺產
      稅或贈與稅。」都市計畫法第50之1條亦定有明文。本件
      共有人吳當富及吳當碧二人係因分割共有物有相當對價之
      原物分配而取得系爭頂西段398、401及407地號等3筆建地
      全部及安東段181-5地號公共設施保留地持分25252/90000
      ，並非因原告甲○○之無償贈與而取得，自與財產所有人
      以自己之財產無償給予他人之情形有間；且本件原告與土
      地共有人協議以原物分配方式分割系爭共有土地時，並無
      相關法令或函釋禁止免徵贈與稅土地與一般土地不得合併
      分割，故財政部92年4月9日台財稅字第0910456306號函釋
      所謂「贈與人假藉免徵贈與稅之土地，巧取安排移轉其他
      應稅財產贈與子女者，例如先贈與子女公共設施保留地，
      再以建地與其交換；或先贈與子女公共設施保留地之大部
      分持分及建地極少部分持分，再經由共有土地分割，使其
      子女取得整筆建地，其實質與直接贈與現金、建地等應稅
      財產並無不同，應就實質贈與移轉之財產，依遺產及贈與
      稅法第4條第2項規定課徵贈與稅」顯係增加法律（即遺產
      及贈與稅法第4條第2項及第5條）對人民核課贈與稅所無
      之限制，任意溯及既往補徵贈與稅，不但有違憲法第19條
      租稅法定主義之規定，亦與憲法保障人民財產之意旨暨法
      律保留原則有違（司法院釋字第566號解釋參照）。
（三）又按現代租稅國家將生產工具歸私人所有，國家之財政收
      入則由私有財產收益中之一部分藉租稅負擔由國家分享。
      故私經濟自由性與積極性，為租稅國家之前提。而個人在
      私法上有依財產存續狀態自由使用、收益及處分之權能，
      並免於遭受公權力或第三人之侵害，俾能實現個人自由、
      發展人格及維護尊嚴（司法院釋字第400號解釋參照）。
      在稅法亦有權利藉此為法律上規劃，以減輕租稅負擔；非
      財政目的租稅，以創造租稅特權（租稅優惠）方式，引導
      人民行為方向，其立法目的之達成，即在納稅人具有經濟
      理性，而法律上亦保障其租稅規劃之權利。惟租稅規劃並
      非無法律上界限，例如對私法自治，亦因公共利益之必要
      ，在私法上予以限制，例如物權、票據、親屬行為法定主
      義，從而限制了財產權自由。行政法更進一步藉由營業法
      、建築法、都市計畫法予以限制。惟在此法定限制之外，
      當事人有權依其偏好而為自由選擇，其中亦包括減輕稅捐
      負擔之動機在內，此即為合法之租稅規劃。又按所謂稅捐
      規避之脫法行為，係指納稅義務人不選擇稅法上所考量認
      為通常之法形式（交易形式），卻選擇與此不同的迂迴行
      為或多階段行為或其他異常法形式，來達成與選擇通常的
      法形式之情形基本上同一的經濟上效果，而同時減輕或排
      除與通常的法形式相連結之稅捐負擔，故其乃意指利用稅
      捐法規所未預定之異常的或不相當的法形式，意圖減少稅
      捐負擔之行為。而所謂合法節稅係指依據稅捐法規所預定
      之方式，意圖減少稅捐負擔之行為。本件原告係依都市計
      畫法第50之1條「因直系血親間之贈與而移轉者，免徵贈
      與稅」之規定，將公共設施保留地贈與直系血親，再依民
      法共有物分割方法之規定，以原物分配於各共有人之方式
      分割共有物，此均為稅捐法規及民法規定所預定之方式，
      縱原告所為係意圖減少稅捐負擔，惟亦屬合法之租稅規劃
      。其既為法律上所保障之租稅規劃之權利，稅捐稽徵機關
      自不得任意增加法律對人民核課贈與稅所無之限制，溯及
      既往補徵贈與稅。
（四）行政法之法律不得溯及既往，乃源於法治國理念及所派生
      之法安定性與信賴保護原則，此種要求亦適用於稅法，特
      別是由法安定性要求與相關基本權結合，原則上禁止法律
      溯及既往。納稅義務人從事經濟活動，一般均遵循經濟理
      性，溯及既往之租稅負擔，使此種經濟理性無法預見。從
      憲法角度觀察，納稅義務人基本上有權自由安排其所得與
      財產，以減少租稅負擔之目的，換言之，人民有權從事租
      稅規劃。事實上，非以財政目的之租稅，如經濟、社會、
      環保政策目的之租稅，所以能達其政策目的，其基本前提
      亦在於人民能從事理性，否則此種租稅誘因亦將失其效果
      ，故對人民不利益之租稅負擔自不得溯及既往。再按解釋
      性之行政規則雖係在闡釋法規之含義，惟在後之釋示如與
      在前之釋示不一致時，在前之釋示並非當然錯誤，於後釋
      示發布前，依前釋示所為之行政處分已確定者，除前釋示
      確有違法之情形外，為維持法律秩序之安定，應不受後釋
      示之影響（司法院釋字第287號解釋參照）。又信賴保護
      原則攸關憲法上人民權利之保障，公權力行使涉及人民信
      賴利益而有保護之必要者，即行政法規（包括解釋性之行
      政規則）之變更，亦有其適用（司法院釋字第525號解釋
      參照）。
（五）然查財政部就有關「共有物分割」涉及贈與稅部分，僅以
      67年7月24日台財稅字第34896號函釋「共有土地分割各人
      無償取得原持分比例不等者應核課贈與稅」及以83年7月
      20日台財稅字第831602181號函釋「共有土地協議分割後
      ，‧‧‧彼此間已有補償之約定者，除有遺產及贈與稅法
      第5條第2款、第5款或第6款所規定之情形外，免辦理贈與
      稅申報。」此外並無其他釋示，故於財政部92年4月9日台
      財稅字第0910456306號函釋發布前，並無相關法令或釋示
      禁止免徵贈與稅之土地與一般土地不得合併分割，而在土
      地共有人協議以原物分配方式分割共有土地時，僅各人無
      償取得原持分比例不等，或已有補償之約定而有遺產及贈
      與稅法第5條第2款、第5款或第6款所規定之情形下，始應
      核課贈與稅外，對所分割「共有物」其分配所得之原物取
      得來源、方式及土地使用分區均未加限制，直至92年4月9
      日台財稅字第0910456306號函發布後始加限制，依前所述
      ，被告自不得溯及既往增加原告租稅負擔，核定原告應補
      納贈與稅。
二、被告主張之理由：
（一）按「在前項核課期間內，經另發現應徵之稅捐者，仍應依
      法補徵或並予處罰。」為稅捐稽徵法第21條第2項前段所
      明定。次按「本法稱贈與，指財產所有人以自己之財產無
      償給予他人，經他人允受而生效力之行為。」「同一贈與
      人在同一年內有兩次以上依本法規定應申報納稅之贈與行
      為者，應於辦理後一次贈與稅申報時，將同一年內以前各
      次之贈與事實及納稅情形合併申報。」為遺產及贈與稅法
      第4條第2項及第25條所規定。又「贈與人假藉免徵贈與稅
      之土地，取巧安排移轉其他應稅財產予子女者，例如：先
      贈與子女公共設施保留地，再以現金買回；或先贈與子女
      公共設施保留地，再以建地與之交換；或先贈與子女公共
      設施保留地之大部分持分及建地之極小部分持分，再經由
      共有土地分割，使其子女取得整筆建地等，其實質與直接
      贈與現金、建地等應稅財產並無不同，應就實質贈與移轉
      之財產，依遺產及贈與稅法第4條第2項規定課徵贈與稅。
      」為財政部92年4月9日台財稅字第0910456306號令所釋示
      。
（二）查租稅法所重視者，應為足以表徵納稅經濟能力，而非其
      外觀形式之法律行為，故在解釋適用稅法時，所應根據者
      為經濟實質，就實質上經濟利益之享受者予以課稅，始符
      實質課稅及公平課稅之原則，司法院釋字第420號、第496
      號及第500號解釋可資參照。又量能課稅為法治國家稅法
      之基本原則，租稅負擔應依其經濟之給付能力來衡量，而
      定其適當的納稅義務，凡有相同之負擔能力即應負擔相同
      之租稅，司法院釋字第565號解釋理由書可資參照，如利
      用避稅行為以取得租稅利益，其私法上效果依契約自由原
      則仍予尊重，但在稅法上則應依實質負擔能力予以調整，
      蓋避稅行為本質為脫法行為，稅法本身為強行法即有不容
      規避性。本件原告之子吳當富及吳當碧所有之系爭安東段
      181-1、181-3及181-5地號等3筆公共設施保留地係於89
      年間因繼承取得，原告於90年9月18日先贈與系爭頂西段
      398、401及407地號等3筆建地極小部分持分予其子2人，
      其子吳當碧亦於同日贈與系爭安東段181-1、181-3及181-
      5地號等3筆公共設施保留地極小部分持分予原告，嗣90年
      11月1日經由系爭共有土地分割，使其子2人取得系爭頂西
      段398、401及407地號等3筆建地全部及安東段181-5 地號
      公共設施保留地持分25252/90000，原告則取得系爭安東
      段181-1（持分全部）、181-3（持分全部）及181-5 （持
      分64748/90000）地號等3筆公共設施保留地，並於90 年
      12月13日將上開經由分割取得之3筆公共設施保留地全部
      贈與其子2人，其經濟上之實質意義，係假藉免徵贈與稅
      之系爭安東段181-1、181-3及181-5地號等3筆公共設施保
      留地，取巧安排移轉應稅之系爭頂西段398、401及407地
      號等3筆建地予其子2人，有贈與稅申報書、土地登記謄本
      及土地登記申請書等影本可稽，是被告依首揭規定，按系
      爭頂西段398、401及407地號等3筆建地持分各89998/9000
      0（扣除已申報贈與持分各2/90000）公告現值，核定本次
      贈與總額28,896,136元，並無不合。
（三）次查首揭函釋乃係財政部就遺產及贈與稅法第4條第2項之
      規定發生疑義，以主管機關之地位為闡明法規之原意所為
      之釋示，參照司法院釋字第287號解釋：「行政主管機關
      就行政法規所為之釋示，係闡明法規之原意，固應自法規
      生效之日起有其適用。」之意旨，應自遺產及贈與稅法生
      效日即有適用，是本件雖發生於上開函釋作成之前，被告
      仍得加以援用，不生溯及既往之問題。且首揭函釋規定旨
      在貫徹前揭實質課稅原則，為防止贈與稅逃漏及維持課稅
      公平所必要，並未增加法律所定人民納稅義務，與憲法第
      19條並無牴觸，納稅義務人若違反稅法上誠實申報繳納稅
      款義務，而減少核定應納稅額，依首揭規定，稽徵機關得
      依職權查得有關課稅之重要事實，依法補徵，與司法院釋
      字第287號及第525號解釋之法安定性及信賴保護原則無涉
      ，原告所訴，洵無足採。
    理  由
一、按「凡經常居住中華民國境內之中華民國國民，就其在中華
    民國境內或境外之財產為贈與者，應依本法規定，課徵贈與
    稅。」、「本法稱贈與，指財產所有人以自己之財產無償給
    予他人，經他人允受而生效力之行為。」「同一贈與人在同
    一年內有兩次以上依本法規定應申報納稅之贈與行為者，應
    於辦理後一次贈與稅申報時，將同一年內以前各次之贈與事
    實及納稅情形合併申報。」為遺產及贈與稅法第3條第1項、
    第4條第2項及第25條所規定。又「贈與人假藉免徵贈與稅之
    土地，取巧安排移轉其他應稅財產予子女者，例如：先贈與
    子女公共設施保留地，再以現金買回；或先贈與子女公共設
    施保留地，再以建地與之交換；或先贈與子女公共設施保留
    地之大部分持分及建地之極小部分持分，再經由共有土地分
    割，使其子女取得整筆建地等，其實質與直接贈與現金、建
    地等應稅財產並無不同，應就實質贈與移轉之財產，依遺產
    及贈與稅法第四條第二項規定課徵贈與稅。」則經財政部92
    年4月9日台財稅字第0910456306號函釋在案，查該函釋係財
    政部本於行政主管機關之地位，就如何貫徹遺產及贈與稅法
    第4條第2項規定之執行所為闡明法規原意之行政規則，核與
    母法規定之意旨相符，本院自得予以援用。
二、本件原告於90年9月18日將其所有台南縣永康市○○段398、
    401及407地號等3筆建地應有部分各2/90000贈與其子吳當富
    及吳當碧，並於同年9月19日辦理贈與稅申報，經被告核定贈
    與總額641元；其子吳當碧亦於90年9月18日將其所有台南市
    安南區○○段181-1、181-3及181-5地號等3筆公共設施保留
    地持分各1/90000贈與原告，並於同年9月19日辦理贈與稅申
    報，經被告核定贈與總額340元在案。嗣於同年11月1日原告
    與其子2人協議合併分割上開有土地，將上開頂西段398、40
    1及407地號等3筆建地全部及安東段181-5地號公共設施保留
    地持分25252/90000分配給吳當碧及吳當富2人，原告則取得
    上開安東段181-1（持分全部）、181-3（持分全部）及181-
    5（持分64748/90000）地號等3筆公共設施保留地。原告旋
    於同年12月13日將其分割取得之3筆公共設施保留地全部贈
    與其子2人；案經被告清查公共設施保留地贈與稅案件計畫
    查獲，以原告有假藉免徵贈與稅之土地取巧安排移轉其他應
    稅財產情事，乃依遺產及贈與稅法第4條第2項規定，按上開
    頂西段398、401及407地號等3筆建地持分各89998/90000（
    扣除已申報贈與持分各2/ 90000）公告現值，核定本次贈與
    總額28,896,136元，加計90年度前次核定贈與額28,897,102
    元，核定90年度贈與總額5 7,793,238元，贈與淨額27,896,
    777元，應納稅額7,519,904元等情，已經兩造分別陳述在卷
    ，並有贈與稅申報書、土地登記申請書、贈與稅應稅案件核
    定通知書、贈與稅繳款書等附原處分卷可稽，自堪認定。
三、原告起訴主張：原告係依民法相關規定與吳當富、吳當碧協
    議分割共有物，並非無償贈與。財政部92年4月9日台財稅字
    第0910456306號函釋發布前，並無相關法令或函釋示禁止免
    徵贈與稅之土地與一般土地不得合併分割，被告依財政部上
    開函釋，溯及既往補徵贈與稅，係增加遺產及贈與稅法第4
    條第2項及第5條所無之限制，違反租稅法律主義、法律保留
    、信賴保護及法律不溯及既往等原則。又原告與吳當富、吳
    當碧間依都市計畫法第50之1條及贈與之規定，取得共有公
    共設施保留地及建地，再以原物分配於各共有人之方式分割
    共有物，均為稅捐法規及民法規定所預定之方式，屬人民處
    分財產之自由，縱有減少稅捐負擔之意圖，亦屬合法之租稅
    規劃；被告侵害原告租稅規劃之權利，課徵原告贈與稅，顯
    屬違法等語，資為爭執。被告則以：原告係假藉免徵贈與稅
    之公共設施保留地，取巧安排無償移轉應稅之系爭永康市○
    ○段398、401及407地號等3筆建地予其子吳當富及吳當碧；
    而在解釋適用稅法時，所應根據者為經濟實質，就實質上經
    濟利益之享受者予以課稅，始符實質課稅及公平課稅之原則
    。被告依遺產及贈與稅法第4條第2項及第25條規定課徵原告
    贈與稅並無不合等語，資為抗辯。
四、茲應審究者，為原告以免徵贈與稅之公共設施保留地與一般
    土地合併分割之方式，將一般土地移轉其子吳當富及吳當碧
    ，為合法之節稅行為，抑或是逃避贈與稅之租稅規避行為？
（一）按所謂「稅捐規避」乃是指利用私法自治契約自由原則
      ，對於私法上法形式選擇之可能性，從私經濟活動交易之
      正常觀點來看，欠缺合理之理由，而選擇通常所不使用之
      法形式，於結果上實現所意圖之經濟目的或經濟成果，但
      因不具備對應於通常使用之法形式之課稅要件，因此減輕
      或排除稅捐負擔。因此稅捐規避與合法的（未濫用的）節
      稅不同，節稅乃是依據稅捐法規所預定之方式，意圖減少
      稅捐負擔之行為，反之，「稅捐規避」則是利用稅捐法規
      所未預定之異常的或不相當的法形式，意圖減少稅捐負擔
      之行為。故而，納稅義務人不選擇稅法上所考量認為通常
      之法形式（交易形式），卻選擇與此不同之迂迴行為或其
      他異常的法形式，以達成與選擇通常法形式之情形基本上
      相同之經濟效果，而同時卻能減輕或排除與通常法形式相
      連結之稅捐上負擔者，即應認屬「租稅規避」，而非合法
      之節稅。
（二）經查，原告於90年9月19日申報其於90年9月18日將其所有
      台南縣永康市○○段398、401及407地號等3筆建地應有部
      分各2/90000贈與其子吳當富及吳當碧，經被告核定贈與
      總額641元，應納贈與稅額0元。90年9月19日，原告之子
      吳當碧、吳當富亦申報其等已於90年9月18日贈與其二人
      因繼承（77年7月18日繼承，78年1月10日分割為持分各1/
      2 ）而取得共有之台南市○○區○○段181-1、181-3及18
      1-5地號等3筆公共設施保留地持分各1/90000予原告，亦
      經被告核定贈與總額340元，應納贈與稅額0元在案，此有
      土贈與稅申報書、稽徵機關審查核定報告欄及土地登記簿
      謄本附原處分卷可稽。原告經此父子間相互贈與之結果，
      形成原告共有之建地權利價值幾乎等同於其子吳當富、吳
      當碧共有之公共設施保留地權利價值之外觀，換言之，原
      告父子藉由相互贈與之安排，使上開土地權利價值成為三
      人鼎立之共有狀態。嗣於90年11月1日，原告父子3人再將
      上開建地及公共設施保留地合併分割，將上開頂西段398
      、401及407地號等3筆建地全部（其2人取得持分各1/2 ）
      及安東段181-5地號公共設施保留地持分25252/90000，分
      配給吳當碧及吳當富取得，原告則取得上開公共設施保留
      地即安東段181-1、181-3地號土地全部及181-5持分64748
      /90000。原告旋於同年12月13日又將其分割取得之3筆公
      共設施保留地全部贈與吳當碧及吳當富2人，經被告核定
      課稅贈與淨額0元，而免納贈與稅，此觀卷附土地登記申
      請書、共有土地所權分割契約書、土地登記簿謄本及贈與
      稅申報書等自明。綜上各情可知，原告父子3人於短短2個
      月之時間內，藉由彼此贈與極微小持分之建地及公共設施
      保留地形成3人共有各該公共設保留地及建地之關係後，
      ，繼而再以3人協議分割之方式由其子吳當碧及吳當富取
      得建地所有權之全部，情實顯然。
（三）按都市計畫法第50條之1規定：「公共設施保留地因本法
      第四十九條第一項徵收取得之加成補償，免徵所得稅；因
      繼承或因配偶、直系血親間之贈與而移轉者，免徵遺產稅
      或贈與稅。」之意旨，係鑑於土地如被指定為公共設施保
      留地，不僅土地所有權人於徵收前受有土地使用目的之限
      制，復因同法第50條又將原定政府機關取得公共設施保留
      地之期限予以修正刪除，故為維護土地所有權人之權益，
      都市計畫法除提高徵收補償地價外，另增訂第50條之1加
      強稅捐優惠，以彌補土地所有權人因長期保留所遭受之損
      失。然觀本件贈與之情形，係藉由原告父子間相互贈與極
      微小持分之建地及公共設施保留地，形成3人共有上開建
      地及公共設施保留地之關係；此種微小持分之贈與方式，
      不僅形成較諸原來更複雜之共有關係，有違一般土地共有
      常態，亦不利於土地之利用及經濟融通；尤其原告贈與原
      應課贈與稅之建地部分，因其贈與之持分微小，價值甚微
      ，其贈與價額合計僅641元因而免徵贈與稅，然卻其子2人
      卻已取得該建地之共有人地位；同時再藉由其子2人贈與
      免稅之公共設施保留地予原告之結果，造成原告父子3人
      共有上開建地及公共設施保留地之形式，進而3人再以協
      議分割之方式，終致吳當碧及吳當富2人取得上開原告原
      應繳納贈與稅之建地所有權全部。要言之，原告藉與其子
      吳當碧、吳當富間進行一連串之非常規贈與形成外觀上彼
      此間權利價值幾乎均等之共有關係，再藉由彼此間合併分
      割土地之協議，終致吳當碧、吳當富取得原屬原告所有之
      建地全部，凡此各節顯係經過精細之計算，使原告得以迂
      迴之方式將其所有之建地移轉予其子2人，然後，原告再
      將其分割取得之公共設施保留地以贈與之方式歸還其子2
      人，從而實質上達成原告無償贈與建地之目的；而原告此
      部分公共設施保留地之贈與復因都市計畫法第50條之1規
      定，同免繳納贈與稅。換言之，原告父子3人間係利用彼
      此間贈與微小持分之建地及公共設施保留地形成共有後，
      再進行合併分割之形式，達成實質上由原告贈與建地之目
      的；卻藉掩身於上開都市計畫法第50條之1有關贈與公共
      設施保留地免徵贈與稅之租稅惠優規定下，毋庸繳納贈與
      稅，然此顯非都市計畫法第50條之1給予公共設施保留地
      所有權人租稅優惠之目的！是原告與其子間之土地移轉及
      合併分割等行為，形式上固係透過私法上契約自由之方式
      ，所為合於法律形式之行為；但其中如前所述有諸多違反
      私經濟活動之正常模式，而也因此等迂迴、多階段、並異
      常之法形式行為，環環相扣結果，達成由原告贈與上開應
      稅建地予其子之目的，並此相同之經濟效果，卻能隱藏一
      般人贈與建地時應納之贈與稅，並此已超乎都市計畫法第
      50條之1之立法目的，顯係濫用該租稅優惠之規定，從而
      排除其應負擔之贈與稅，則原告之行為顯然為一「租稅規
      避」行為，甚為明確。原告訴稱其行為均屬依據法律規定
      之合法節稅行為，吳當富係本於共有物分割取得系爭建地
      並非無償取得，而原告無庸繳納贈與稅純係法律規定之結
      果，並非巧取安排之租稅規避云云，並不足採。
（四）再按「稅捐之核課期間，依左列規定：一、依法應由納稅
      義務人申報繳納之稅捐，已在規定期間內申報，且無故意
      以詐欺或不正當方法逃漏稅捐者，其核課期間為五年。二
      、依法應由納稅義務人實貼之印花稅，及應由稅捐稽徵機
      關依稅籍底冊或查得資料核定課徵之稅捐，其核課期間為
      五年。三、未於規定期間內申報，或故意以詐欺或其他不
      正當方法逃漏稅捐者，其核課期間為七年。在前項核課期
      間內，經另發現應徵之稅捐者，仍應依法補徵或並予處罰
      ；在核課期間內未經發現者，以後不得再補稅處罰。」稅
      捐稽徵法第21條定有明文。又財政部上揭92年4月9日台財
      稅字第0910456306號函釋，乃係主管機關為闡明遺產及贈
      與稅法第4條第2項規定之原意所為之釋示，自法規生效之
      日起即有其適用，要與法律溯及既往無涉，不生溯及既往
      之問題。且該函釋規定旨在貫徹前揭實質課稅原則，為防
      止贈與稅逃漏及維持課稅公平所必要，並未增加法律所定
      人民納稅義務，與憲法第19條並無牴觸，亦無關於信賴保
      護原則。是被告事後於核課期間內查得原告贈與系爭應稅
      土地之全貌，乃據查得之事證依遺產及贈與稅法第3條第1
      項、4條第2項及第25條規定，核實對原告補徵贈與稅，核
      與稅捐稽徵法第21條第2項規定無違，自屬有據。其未增
      加原告之負擔，並無違反租稅法定及法律保留原則，原告
      所訴，洵無足採。
五、綜上所述，原告之主張並不可採。從而被告依遺產及贈與稅
    法第4條第2項規定，按上開頂西段398、401及407地號等3筆
    建地持分各89998/90000（扣除已申報贈與持分各2/90000）
    公告現值，核定本次贈與總額28,896,136元，加計90年度前
    次核定贈與額28,897,102元，核定90年度贈與總額57,793
    ,238元，贈與淨額27,896,777元，應納稅額7,519,904元，
    並無違誤，訴願決定予以維持，亦無不合。原告起訴意旨求
    為撤銷，為無理由，應予駁回。
據上論結，本件原告之訴為無理由，依行政訴訟法第195條第1項
後段、第98條第3項前段，判決如主文。
中　　華　　民　　國　　94　　年　  10　　月　 27  　 日
                  第二庭審判長法  官　 江幸垠
                              法  官　 戴見草
                              法  官　 簡慧娟
以上正本係照原本作成。
如不服本判決，應於判決送達後20日內向本院提出上訴書狀，其
未表明上訴理由者，應於提起上訴後20日內向本院提出上訴理由
書（須按對造人數附繕本）；如於本判決宣示或公告後送達前提
起上訴者，應於判決送達後20日內補提上訴理由書（須附繕本）
。未表明上訴理由者，逕以裁定駁回。
提起上訴應預繳送達用雙掛號郵票7份（每份34元）。
中　　華　　民　　國　　94　　年　  10　　月　 27  　 日
　　　　　　　　　　　　　　　書記官   楊曜嘉
